【裁判字號】    96,保險,15
【裁判日期】    970423
【裁判案由】    給付保險金
【裁判全文】
臺灣臺南地方法院民事判決              96年度保險字第15號
原      告  戊○○
                        號
被      告  乙○○○保險股份有限公司
法定代理人  甲○○
訴訟代理人  丁○○
            丙○○
上列當事人間請求給付保險金事件，經本院於民國97年4月9日言
詞辯論終結，判決如下：
    主  文
原告之訴及其假執行之聲請均駁回。
訴訟費用新臺幣柒仟陸佰元由原告負擔。
    事實及理由
一、按當事人得以合意定第一審管轄法院，民事訴訟法第24條第
    1項前段定有明文。再按當事人兩造以合意定第一審管轄法
    院者，如具備法定要件，當事人及法院均應受其拘束。關於
    合意管轄之規定，除專屬管轄外，得排斥其他審判籍而優先
    適用。本件兩造就系爭保險契約涉訟時，已合意約定由要保
    人住所地之法院為管轄法院，此有「乙○○○新康寧終身醫
    療保險」契約保險單條款第25條及「乙○○○新康健終身防
    癌保險」保險單條款第29條附卷可憑（見本院卷第39、46頁
    ），揆諸首揭規定，原告向要保人即原告住所地之法院即本
    院起訴，於法並無不合，合先敘明。
二、原告起訴主張：
  (一)原告於民國94年9月13日、94年10月6日以自己為被保險人，
    向被告分別投保「乙○○○新康寧終身醫療保險」及「乙○
    ○○新康健終身防癌保險」。原告於投保期間不幸罹患右側
    卵巢邊緣性癌症，於95年3月14日住院切除右側卵巢，於95
    年3月20日出院後，檢具相關證明文件向被告申請給付保險
    金，被告以原告曾於94年5月間及同年8月間前往黃昭彰婦產
    科及王建章婦產科診所就診，經超音波檢查發現有卵巢水泡
    （或稱水瘤），認原告明知有「卵巢腫瘤」而未告知，違反
    保險法第64條規定而解除契約，拒絕原告理賠之申請。然原
    告早於82年5月27日前往郭綜合醫院作婦科檢查時即已存在
    該卵巢水泡，醫師認為此種水泡存在為婦女常見症狀，不影
    響健康，可能於停經後自動消失，亦可於生產手術時一併切
    除，根本無須擔心。由於原告體質不佳，婦女疾病相當嚴重
    ，幾乎每月都前往婦產科求診，醫師在作超音波檢查時，均
    會提醒有該卵巢水泡存在，但從未就卵巢水泡進行診療或用
    藥，該卵巢水泡存在10多年來，醫師既不認定為疾病，原告
    即無告知之義務，原告委請律師發函向被告說明上情，但為
    被告所不採，仍拒絕給付保險金。爰依據保險契約之法律關
    係，提起本件訴訟。
  (二)本件給付保險金之爭執點在於原告有無履行告知義務，亦即
    原告在填寫要保書時，對於被告所列舉之應告知事項有無確
    實填寫。依要保書告知事項第3、4、5、7、8、13款觀之，
    原告並未在其各款所定期間內因卵巢水泡而接受醫師治療、
    診療或用藥，因此原告當然填「否」，原告依實際狀況填寫
    要保書，並未違反告知義務，雙方保險契約不因被告單方解
    除契約而無效，被告應依契約履行。況原告從事保險業約20
    年，數年前才因被告邀請擔任被告處經理，原告身為被告主
    管，豈能不知違反告知義務之嚴重性，因此填寫要保書時自
    然相當慎重，且原告投保時，除有月經異常之疾病外，並無
    其他疾病，每日工作10多小時為被告衝業績，如為詐騙保險
    理賠金，又何須如此？被告誣指原告未盡告知義務，並據以
    解除契約，實甚令人寒心。
  (三)原告罹患右側卵巢邊緣性癌症，經健保局審查結果，符合主
    管機關公告之全民健康保險重大傷病範圍，原告投保「乙○
    ○○新康寧終身醫療保險」部分，依契約可請求「初次罹患
    重大疾病保險金」300,000元；「每次住院手術費用保險金
    」20,000元；「每日住院保險金」每日l,000元，住院7日（
    95 年3月14日－95年3月20日）共7,000元；「每次住院手術
    看護保險金」5,000元，合計332,000元。原告投保「乙○○
    ○新康健終身防癌保險」部分，分為主契約及附約，主契約
    保險2單位，依契約可請求「初次罹患癌症保險金」200,000
    元；「癌症每次住院醫療保險金」每日4,000元，7日共
    28,000元；「癌症每次住院手術費用保險金」60,000元；「
    癌症門診醫療保險金」每日2,000元，共12日計24,000元；
    「癌症出院後療養保險金」每日3,000元，以住院天數計算
    ，7日共21,000元，合計333, 000元。附約部分，原告可請
    求「住院保險金日額」1, 000元，7日共7,000元；「每次手
    術費用保險金」20,000元，合計27,000元。總計原告得請求
    之金額為692,000元【計算方式：332,000＋333, 000＋27,
    000＝692,000】。
  (四)對於被告抗辯之陳述：
  (1)原告門診次數為12次，雖依「乙○○○新康寧終身醫療保險
    」約定條款記載「卵巢切除術」給付比例固為71%，惟原告
    係因右側卵巢邊緣性癌症進行卵巢切除，依上開約定條款，
    凡屬癌症開刀，給付比例即為100%。
  (2)原告罹患之「卵巢水瘤」（亦有稱為卵巢水泡），依國泰醫
    院婦產科主任醫師鄭丞傑所發表之「婦科腫瘤癌症新知(十二)一
    卵巢長水瘤怎麼辦？」一文提及：
  1.水瘤其實是個通俗名詞，醫學上稱為「囊腫」。
  2.水瘤大部分是良性的，尤其體積小的，不但是良性，也不必
    日夜擔心它會惡化，因此一般對於直徑5、6公分以內的，大
    都主張不必動刀。
  3.產生水瘤的原因，視其種類而定，像功能性囊腫，例如濾泡
    囊腫和黃體囊腫，都跟荷爾蒙的分泌。這些卵泡或是所謂功
    能性的囊腫，即濾泡瘤或黃體瘤，往往不但是良性，而且多
    在下次月經來過後即消失，所以再照超音波，可能就變成沒
    有「水瘤」了。
  4、其實卵巢腫瘤絕大部分是良性的，即使開刀下來的樣本，
     也只有10-15%的卵巢腫瘤是惡性的。
  5、一般而言，瘤內沒有實心部分的水瘤，大都為良性，因此直
     徑5公分以內的，不必緊張，5-10公分的，需仔細追蹤檢查
     ，如2個月都不縮小或消失，可考慮用腹腔鏡手術摘除之。
  (3)依上開之醫學常識，原告於82年5月間發現有卵巢水瘤後，
    因直徑未超過5公分，基本上不存在任何危險性，原告未告
    知此情，不會影響風險評估。原告於投保後，直至95年初始
    由黃昭彰醫師偵測該卵巢水瘤有逐漸變大趨勢，從4公分多
    變5公分多，需仔細追蹤檢查，黃昭彰醫師建議轉診至大醫
    院實行腹腔鏡手術，惟已是投保3、4個月之後，原告於95年
    3月14日即遵從醫師建議，前往醫院實行手術，足證原告乃
    熱愛生命之人，一切尊重專業醫師之指示，醫師既在投保前
    認為該卵巢水瘤無危險性，且從未對此治療、診療或用藥，
    則原告據實在告知書面填「否」，並無未盡告知義務之情形
    。
  (3)原告曾在國立成功大學醫學院附設醫院作健康檢查，其中在
    大腸癌檢測項目中發現CEA數值偏高，接受醫師建議，再進
    一步作大腸桿菌檢查，結果完全正常，該項檢查與卵巢水瘤
    根本不相關，即使CEA數值偏高，亦僅能證明有癌症存在之
    可能性而已，並非必然形成癌症，被告逕以CEA數值偏高，
    即率自認定可能有癌症存在，純屬臆測之詞。原告在手術割
    除卵巢水瘤後，經病理切片後，醫師告知方知為邊緣性癌症
    ，應該當時原告工作太辛勞，造成卵巢水瘤病變增長，才會
    發生癌症，被告憑原告健康檢查之不相干資料，認為係「投
    保前已存在之疾病」，顯然過於粗疏。
  (五)並聲明：被告應給付原告692,000元，及自起訴狀繕本送達
    翌日起至清償日止，按年利率10%計算之利息；並願供擔保
    ，請准宣告假執行。
三、被告則以；
  (一)原告以自己為被保險人，於94年9月13日投保「保誠新康寧
    終身醫療保險」（保單號碼00000000），保險計劃為10單位
    。於94年10月6日投保「保誠新康健終身防癌保險」（保單
    號碼6250l099），保險計劃為2單位，並附加「保誠新住院
    醫療定額型定期保險附約計劃10」。原告雖於95年3月14日
    至同年3月20日因「卵償黏液性腺瘤併邊緣性癌症」住院治
    療，於95年4月3日向被告申請上開保險之醫療保險金。惟原
    告於投保前即因卵巢病症至醫療院所就診，並於94年5月間
    經超音波檢驗，診斷罹患卵巢腫瘤（腫瘤大小約5.3公分x4.
    8公分），醫師建議追蹤觀察且持續以藥物治療，故原告於
    投保前即因卵巢腫瘤至醫療院所就診治療，卻於投保時未據
    實告知前揭事項，嚴重影響被告核保與否之危險評估，被告
    已依保險法第64條及系爭保險契約第8條之規定解除保險契
    約，原告請求理賠給付，並無理由。
  (二)原告於投保時未據實告知既存病症，影響被告核保評估，被
    告自得依法解除契約：
  (1)原告於投保前1個月即因卵巢腫瘤至醫療院所就診，醫師建
    議追蹤觀察及手術切除，惟原告於投保時就告知事項5：「
    過去5年內，是否曾因患有下列疾病，而接受醫師治療、診
    療或用藥？F：未經證實良性或惡性之腫瘤」之書面詢問，
    未據實告知上開既存病症，嚴重影響被告核保與否之危險評
    估，被告自有權援引保險法第64條及保險契約保險單條款第
    8 條之規定解除保險契約。
  (2)原告主張其僅知罹患卵巢水泡，但不知卵巢水泡即為卵巢腫
    瘤，故不知要盡告知義務等云云。惟依醫療常理，當醫師診
    斷出病人罹患卵巢腫瘤時，自會據實告知病人，並向病人分
    析病情及討論後續之治療方法，例如是否須接受手術治療或
    僅以藥物控制，原告主張黃昭彰婦產科診所及王建章婦產科
    診所之醫生在明知原告罹有「卵巢腫瘤」之情況下，僅告知
    其罹患「卵巢水泡」等，顯與一般醫學倫理及經驗法則有違
    ，不足採信。又即使為良性腫瘤，原告就「告知項目」13：
    「過去1年內，是否曾因患有下列疾病，而接受醫師治療、
    診療或用藥？良性腫瘤（762）」之書面詢問仍應據實告知
    被告，以利被告評估相關核保風險，以決定保費之數額或是
    否承保。惟原告明知已罹患卵巢腫瘤，卻隱瞞未告知，實有
    意欺瞞被告之不法企圖。此由原告於投保半年內，旋即至從
    無就診紀錄之佳欣婦幼醫院切除卵巢病症即可獲得驗證。
  (三)原告於投保前即罹患卵巢腫瘤，並於94年6月22日及同年9月
    28日至國立成功大學醫學附設醫院為CEA（Carcinoembryoni
    c Antigen）檢查，經檢測其CEA數值分別高達5.76ng/m l及
    10.32ng/ml（註:CEA 是癌細胞產生的醣蛋白，尤其是外胚
    層組織演化的癌症較易產生CEA，如卵巢等器官之癌症。
    正常值應為5ng／ml以下，超過這個數值即顯示可能患有癌
    症存在），隨即於投保後6個月切除卵巢並進行化驗。足證
    原告所患卵巢腫瘤為在投保前已存在之疾病，不論被告解除
    契約是否有理，依保險法第127條之規定，被告亦不需負給
    付保險金之責。
  (四)依鈞院調閱黃昭彰婦產科診所病歷摘要記載：「94年4月30
    日起發現右側卵巢水瘤…卵巢水瘤部分以觀察處理。」、「
    94年8月23日…患者因月經不順，排卵異常…同時偵測卵巢
    水瘤有逐漸變大的趨勢，從4公分多變5公分多，故於該時期
    建議轉診，至大醫院實行腹腔鏡手術。」，足見原告於94
    年4月間已發現患有卵巢水瘤，且經醫師建議應持續觀察，
    顯見原告於同年9月投保時已明知其罹患卵巢腫瘤，否則原
    告不會自94年4月起至同年11月止，固定至黃昭彰婦產科診
    所持續看診。又原告於94年8月已明知上開卵巢水瘤有變大
    之趨勢，且已嚴重到需以手術治療之程度，其於同年9月投
    保時卻未對被告據實告知前述罹病事項（註：針對被告於要
    保書之書面詢問事項：「告知事項5：過去5年內，是否曾因
    患有下列疾病，而接受醫師治療、診療或用藥？F:未經證實
    良性或惡性之腫瘤」、「告知事項4：最近2個月內，是否曾
    因受傷或生病接受醫師治療、診療或用藥？」，及「告知項
    目13：過去1年內，是否曾因患有下列疾病，而接受醫師治
    療、診療或用藥？良性腫瘤（762）」，原告均未據實回答
    ，已違反保險法第64條告知義務。雖原告主張其不知卵巢水
    泡即為卵巢腫瘤云云，惟就診之醫師已對其建議須持續追蹤
    其病症之發展情形，嗣後並告知其病症有逐漸變大之趨勢，
    對於具有專業保險業務員身分之原告而言，自應將前述狀況
    告知被告，俾使被告得以評估是否承保，或將該病症批註除
    外，然原告於投保前明知病情擴大，竟仍向被告投保系爭保
    單，並於要保書之詢問事項隱瞞上述病情，足見原告投保系
    爭保單係計畫性之欺瞞及詐騙行為，被告自得依法解除契約
    ，以維護被告自身權益，並避免保險制度遭不當之濫用。
  (五)原告起訴請求之金額亦屬有誤：
  (1)原告請求給付癌症門診保險金24,000元，惟依「保誠新康健
    終身防癌保險」保險單條款第16條約定：「本公司按投保單
    位及該被保險實際接受門診治療之日數…給付癌症門診醫療
    保險金。」，保險金之給付係以「門診日數」為計算依據。
    原告分別於95年3月20日、3月27日、4月3日、4月11日、4
    月17日、4月25日、5月2日、5月8日、5月22日門診9次，而
    原告所投保之險種為2單位（癌症門診醫療保險金為每次給
    付2, 000元），故原告得請求之門診醫療保險金應為18,000
    元【計算方式：2,000元x9次=18,000】，而非24,000元。
  (2)原告主張依「保誠新康寧終身醫療保險」及「保誠新康健終
    身防癌保險」及附加「乙○○○新住院醫療定額型定期保險
    附約」，請求住院手術保險金分別為20,000元，惟依「保誠
    新康寧終身醫療保險」保險單條款第13條約定：「被保險人
    依本契約第5條之約定而住院接受手術治療時，本公司另依
    『住院保險金日額』之20倍乘以『手術名稱及費用表』（如
    附表一）所載比率給付手術費用保險金。」（「乙○○○新
    住院醫療定額型定期保險附約」第12條亦有相同之規定），
    且依附表一「手術名稱及費用表」所載，手術名稱九：「生
    殖系統」、第8款：「卵巢切除術」之「給付比率」為71%
    ，故原告依上開保險契約所得請求之手術費用保險金應分別
    為14,200元（即住院保險金日額1000元×20×71%=14,200）
    ，而非20,000元。
  (六)並聲明：駁回原告之訴；如受不利判決，願供擔保請准免為
    假執行。
四、兩造不爭執之事項：
  (一)原告為被保險人及要保人，於94年9月13日向被告投保「保
    誠新康寧終身醫療保險」（保單號碼00000000）。
  (二)原告為被保險人及要保人，於94年10月6日投保「保誠新康
    健終身防癌保險」（保單號碼6250l099），並附加「保誠新
    住院醫療定額型定期保險附約計劃10」。
  (三)原告在填寫保險契約要保書時，就書面詢問即要保書「告知
    事項4：最近2個月內，是否曾因受傷或生病接受醫師治療、
    診療或用藥？」、「告知事項5：過去5年內，是否曾因患有
    下列疾病，而接受醫師治療、診療或用藥？F:癌症或未經證
    實良性或惡性之腫瘤」、「告知事項13：過去1年內，是否
    曾因患有下列疾病，而接受醫師治療、診療或用藥？良性腫
    瘤（762）」等欄項，原告均勾選「否」。
  (四)原告於95年3月14日因右側卵巢邊緣性癌症，至佳欣婦幼醫
    院住院，切除右側卵巢及左側部分卵巢，於95年3月20日出
    院。
五、本院得心證之理由：
    本件原告主張其於94年9月13日及94年10月6日以自己為被保
    險人，向被告分別投保「乙○○○新康寧終身醫療保險」及
    「乙○○○新康健終身防癌保險」，並在要保書告知事項據
    實填載，原告於投保期間罹患右側卵巢邊緣性癌症，於95年
    3月14日住院切除右側卵巢，出院後檢具相關證明文件向被
    告申請給付保險金，被告以原告於投保時未據實填載要保書
    告知事項，乃拒絕給付等情，惟為被告所否認，並以上開情
    詞為辯，是本件兩造之爭點在於：(一)原告投保時填寫要保書
    告知事項時有無盡據實告知義務？若無，是否足以使被告變
    更或減少對於危險之估計？茲於下列說明本院判斷之意見。
六、原告於投保時填寫要保書並未盡據實告知之義務，且足以使
    被告變更或減少對於危險之估計：
  (一)按訂立契約時，要保人對於保險人之書面詢問，應據實說明
    。要保人故意隱匿，或因過失遺漏，或為不實之說明，足以
    變更或減少保險人對於危險之估計者，保險人得解除契約；
    其危險發生後亦同。但要保人證明危險之發生未基於其說明
    或未說明之事實時，不在此限。保險法第64條第1項、第2項
    分別定有明文。此乃保險契約為最大誠信契約，倘要保人有
    故意隱匿，或因過失遺漏，或為不實之說明，足以變更或減
    少保險人對於危險之估計之情事，要保人如主張保險人不得
    解除保險契約，即應就保險事故與要保人所未告知或不實說
    明之事項並無關聯，且該事項已確定對保險事故之發生不具
    任何影響，保險人亦未因該未告知或不實說明之事項，而造
    成額外之負擔，對價平衡並未遭破壞予以證明始可。亦即須
    就保險事故與要保人所未告知或不實說明之事項間之無關聯
    ，證明其必然性；倘有其或然性，即不能謂有上開法條但書
    適用之餘地，保險人非不得解除保險契約（最高法院95年度
    台上字第624號、92年度台上字第1761號判決參照）。
  (二)原告主張其於82年5月間經郭綜合醫院發現患有卵巢水瘤後
    ，因直徑未超過5公分，且原告婦女疾病相當嚴重，幾乎每
    月都前往婦產科求診，醫師在作超音波檢查時，均提醒有該
    卵巢水瘤存在，但從未就卵巢水瘤進行診療或用藥等情，業
    據原告提出黃昭彰婦產科診斷證明書、王建章婦產科診所診
    斷證明書、郭綜合醫院婦產科超音波檢查單各1紙（見本院
    卷第10-12頁）為證。依上開郭綜合醫院婦產科超音波檢查
    單可知，原告於82年5月17日已檢查出其右側卵巢有水瘤3.5
    x2.3公分；又原告於90年5月9日至黃昭彰婦產科初診，因月
    經異常（黃體期黃體素不足）調經治療，至91年3月8日止，
    大都為治療月經異常；自91年3月19日起至93年8月23日止，
    大都為治療不孕症（其中輸卵管通暢術，卵泡偵測及排卵誘
    導）；於94年2月1日，驗孕呈現偽陽性，於94年2月23日診
    斷為萎縮性囊胚，於94年2月25日實行子宮吸搔術，術後治
    療至94年3月9日；自94年4月30日起發現右側卵巢水瘤，但
    門診治療以黃體素調月經為主，卵巢水瘤部分以觀察處理，
    至94年6月6日止；94年8月23日起至95年3月11日止，原告因
    月經不順，排卵異常治療，同時偵測卵巢水瘤有逐漸變大的
    趨勢，從4公分變5公分多，於該時期建議原告轉診至大醫院
    實行腹腔鏡手術等情，此有黃昭彰婦產科病例摘要1份附卷
    可憑（見本院卷第62-75頁）；原告另於94年2月23日因月經
    過期第1次至王建章婦產科診所門診，94年8月8日因月經過
    期前去門診，檢驗報告為陰性反應，經原告同意施打催經劑
    並應開立口服藥，告知三餐飯後服用，若服藥後1周月經沒
    有來，請回診追蹤；當時超音波檢查發現右側有卵巢水瘤，
    王建章醫師並已告知原告等情，亦有王建章婦產科診所函在
    卷足考（見本院卷第81-83頁）。依上開原告就醫紀錄可知
    ，原告早自82年5月間即知其右側卵巢有水瘤，惟小於5公分
    ，於94年4月30日經黃昭彰醫師診斷結果，其右側卵巢仍有
    水瘤，於94年8月8日經由王建章醫師診斷後明確告知，其右
    側卵巢有水瘤，且自94年8月23日起至95年3月11日止，經由
    黃昭彰醫師持續診斷其右側卵巢水瘤逐漸增大，已大於5公
    分，建議原告有必要轉診至大醫院實行腹腔鏡手術等情，至
    堪認定。
  (三)查卵巢水瘤之醫學名稱為卵巢囊腫（ovarian cyst），良性
    的卵巢囊腫主要有兩種：功能性卵巢囊腫（functional
    cyst）及巧克力囊腫（chocolate cyst），產生卵巢水瘤的
    原因，視其種類而定，像功能性囊腫，例如濾泡囊腫和黃體
    囊腫，與荷爾蒙的分泌有關。卵巢在正常月經週期接近排卵
    日時，原本就會出現卵泡，一般在大到2公分以上才排卵，
    偶爾也有長到3公分大的，看來就像個囊腫。即使排卵之後
    ，也會形成一個黃體，照樣可大到3、4公分，甚至也有5公
    分以上的。這些卵泡或是所謂功能性的囊腫，即濾泡瘤或黃
    體瘤，往往不但是良性，而且多在下次月經來過即消失，所
    以再照超音波，可能就變成沒有水瘤了。最常見的卵巢囊腫
    是功能性囊腫（functional cyst），常是月經週期中本來
    就會出現的濾泡或黃體，是正常的組織，不需予以理會，但
    通常大小在2-3公分以下，一般不須處理，不須給藥，會自
    行消失，只要追蹤檢查即可。少數患者會因荷爾蒙分泌不正
    常而使囊腫持續長大，如大到6-7公分以上時才須手術治療
    ，以免引起囊腫扭轉、壞死、疼痛，或排除癌變的可能。雖
    然卵巢囊腫有好幾種，不過水瘤通指內容物全是清淡的液體
    ，至於俗稱巧克力囊腫的子宮內膜異位瘤、發炎引起的輸卵
    管卵巢膿瘍，以及內有實心部分的腫瘤，通常不被稱為水瘤
    。水瘤大部分是良性的，尤其體積小的，不但是良性，也不
    必日夜擔心它會惡化，因此一般對於直徑5、6公分以內的，
    醫師大都主張不必動刀，不過必須確定囊腫內全是液體，沒
    有實心的部分，才能放心。另外，一些真正的卵巢贅生瘤，
    例如卵巢上皮細胞生出的囊狀腺瘤，以及單純囊腫，則與惡
    性腫瘤一般，真正形成原因未明。而卵巢腫瘤絕大部分是良
    性的，包括較大的卵泡形成之濾泡囊腫，較大的黃體形成之
    黃體囊腫，以及黏液性或漿液性的囊狀腺瘤等，乃至於巧克
    力囊腫、發炎造成的輸卵管卵巢膿瘤等，都是良性的。即使
    是開刀下來的樣本，也只有10%到15%的卵巢瘤是惡性的。一
    般而言，瘤內沒有實心部分的水瘤，大都為良性，因此直徑
    5公分以內的，不必緊張，大小5至10公分，需仔細追蹤檢查
    ，如2個月都不縮小或消失，可考慮用腹腔鏡手術摘除之。
    超過10公分以上的，應儘速手術治療，因為惡性的機會較高
    ，且通常不會消失。瘤內有實心部分、有中膈且中膈甚厚、
    兩側長瘤、瘤表面有不規則凸起，腹腔內有積水等，則要考
    慮惡性的機率不小，儘速動刀為宜。據此可知，卵巢水瘤屬
    卵巢腫瘤之一種，通指內容物全是清淡的液體，大小在2-3
    公分以下，且屬功能性囊腫（functionalcyst），常是月經
    週期中本來就會出現的濾泡或黃體，是良性的正常組織，雖
    不須處理、不須給藥，會自行消失，只要追蹤檢查即可。惟
    若因荷爾蒙分泌不正常而使囊腫持續長大，如大到6-7公分
    以上時，則需以手術治療，以免引起囊腫扭轉、壞死、疼痛
    ，或排除癌變（即惡性腫瘤）的可能。至於其內有非清淡液
    體者，例如卵巢上皮細胞生出的囊狀腺瘤，以及單純囊腫，
    包括較大的卵泡形成之濾泡囊腫，較大的黃體形成之黃體囊
    腫，以及黏液性或漿液性的囊狀腺瘤等，乃至於巧克力囊腫
    、發炎造成的輸卵管卵巢膿瘤等，大部分為良性卵巢腫瘤，
    只有10%到15%的卵巢腫瘤是惡性。
  (四)原告於投保前5年內，業經黃昭彰醫師於94年4月30日診斷出
    其右側卵巢有水瘤，並經王建章醫師於94年8月8日診斷後明
    確告知其右側卵巢有水瘤，足證其明知其患有右側卵巢水瘤
    即卵巢腫瘤，雖原告從未經由切片或其他生化檢查證實其確
    實所患卵巢水瘤為良性或惡性之卵巢腫瘤，且於94年4、5、
    6月由黃昭彰醫師處治療月經異與其所患卵巢水瘤無關，原
    告於94年8月8日由王建章醫師治療月經不順亦與其所患卵巢
    水瘤無關（見本院卷第10、11頁），惟原告於投保前2個月
    內之94年8月8日至王建章婦產科診所治療月經不順，於94年
    8月23日、94年9月22日因月經不順，至黃昭彰婦產科診治療
    排卵異常，且自94年8月23日起至95年3月11日，經黃昭彰醫
    師持續診斷其右側卵巢水瘤大於5公分，建議原告有必要轉
    診至大醫院實行腹腔鏡手術，原告於94年9月13日及94年10
    月6日填寫「乙○○○新康寧終身醫療保險」及「乙○○○
    新康健終身防癌保險」要保書時，理應就其於投保前2個月
    曾因月經不順，接受醫師治療排卵異常，及雖未經醫師證實
    為良性或惡性卵巢腫瘤，但業經醫師診斷右側卵巢有卵巢水
    瘤即卵巢腫瘤，已大於5公分，醫師建議有必要轉診至大醫
    院實行腹腔鏡手術等情，詳為告知，惟原告在要保書詢問事
    項「告知事項4：最近2個月內，是否曾因受傷或生病接受醫
    師治療、診療或用藥？」，「告知事項5：過去5年內，是否
    曾因患有下列疾病，而接受醫師治療、診療或用藥？F:未經
    證實良性或惡性之腫瘤」欄項處勾選「否」，即有未盡告知
    義務之情事，違反保險法第64條第1項之規定及兩造保險契
    約條款第8條之約定。原告主張其不知卵巢水瘤為卵巢腫瘤
    之一種，且投保前從未治療其卵巢水瘤，及此為婦女常見症
    狀，不影響健康，故無告知之必要，洵非有據，不足採信。
  (五)又原告如主張被告不得解除保險契約，依前揭說明，自應就
    保險事故之發生與要保人未告知或不實說明之事項並無關聯
    ，且該事項已確定對保險事故之發生不具任何影響，保險人
    亦未因該未告知或不實說明之事項，而造成額外之負擔，「
    對價平衡」並未遭破壞始可。爭保險契約其中「乙○○○新
    康寧終身醫療保險」約定原告於保險期間行卵巢切除術或惡
    性瘤之外科切除，被告應給付一定比例之保險金（見本院卷
    第40頁），「乙○○○新康健終身防癌保險」約定原告於保
    險期間患有卵巢惡性腫瘤之外科切除，被告應給付保險金（
    見本院卷第47頁），而原告於投保前已患有未經證實良性或
    惡性卵巢腫瘤，且於投保前2個月即因月經異常，由醫師為
    其治療排卵異常，經醫師持續診斷出其右側卵巢有水瘤，並
    逐漸增大，已大於5公分，建議原告有必要轉診至大醫院實
    行腹腔鏡手術等情觀之，足以影響被告對於危險之估計，原
    告於投保時故意隱瞞而不誠實告知，足以變更或減少被告對
    於危險之估計，且原告亦未證明本件保險事故之發生（即罹
    患右側卵巢邊緣性癌症），與其所未告知之上開事項並無關
    聯，被告據以解除其與原告間之保險契約，自屬適法。
七、綜上所述，原告於投保前已患有未經證實係良性或為惡性之
    卵巢水瘤即卵巢腫瘤，且於投保前2個月，因月經不順，由
    醫師治療排卵異常，並經醫師診斷出其右側卵巢水瘤即卵巢
    腫瘤逐漸增大，已大於5公分，建議原告有必要轉診至大醫
    院實行腹腔鏡手術，原告於投保時，對於被告之書面詢問即
    要保書「告知事項4：最近2個月內，是否曾因受傷或生病接
    受醫師治療、診療或用藥？」，「告知事項5：過去5年內，
    是否曾因患有下列疾病，而接受醫師治療、診療或用藥？F:
    未經證實良性或惡性之腫瘤」欄項處勾選「否」，顯有隱瞞
    而不誠實告知，足以變更或減少被告對於危險之估計，被告
    據以解除其與原告間之保險契約，即屬有據，從而，原告依
    據保險契約之法律關係，訴請被告應給付原告692,000元，
    及自起訴狀繕本送達翌日起至清償日止，按年利率10%計算
    之利息，為無理由，應予駁回。原告之訴既經駁回，其假執
    行之聲請亦失所據，應併予駁回之。本件事證已臻明確，兩
    造其餘主張陳述及攻擊防禦方法，核與判決之結果不生影響
    ，爰不逐一論述，併此敘明。
八、按法院為終局判決時，應依職權為訴訟費用之裁判；訴訟費
    用，由敗訴之當事人負擔，民事訴訟法第87條第1項、第78
    條分別定有明文。經查：本件訴訟費用確定為7,600元（即
    第一審裁判費），應由敗訴之原告負擔，爰併予確定如主文
    第2項所示。
九、據上論結，本件原告之訴為無理由，應依民事訴訟法、第78
    條、第87條第1項，判決如主文。
中    華    民    國    97    年    4     月    23    日
                  民事第三庭    法  官  張桂美
以上正本證明與原本無異。
如不服本判決，應於送達後廿日內，向本院提出上訴狀並表明上
訴理由，如於本判決宣示後送達前提起上訴者，應於判決送達後
廿日內補提上訴理由書（須附繕本）。
中    華    民    國    97    年    4     月    23    日
                                書記官  謝安青


司法院資訊處製作；財團法人民間司法改革基金會備份。
